【裁判字號】    99,重訴,15
【裁判日期】    990630
【裁判案由】    商業會計法等
【裁判全文】
臺灣高雄地方法院刑事判決              99年度重訴字第15號
公  訴  人  臺灣高雄地方法院檢察署檢察官
被      告  甲○○
選任辯護人  郭家駿律師
上列被告因商業會計法等案件，經檢察官提起公訴（98年度偵緝
字第2407號），因被告於準備程序中就被訴事實為有罪之陳述，
經本院合議庭裁定改行簡式審判程序審理，茲判決如下：
    主  文
甲○○公司負責人，為納稅義務人以不正當方法逃漏稅捐，處有
期徒刑陸月，如易科罰金，以銀元佰元即新臺幣玖佰元折算壹
日；減為有期徒刑月，如易科罰金，以銀元佰元即新臺幣玖
佰元折算壹日。又共同連續商業負責人，明知為不實之事項，而
填製會計憑證，處有期徒刑陸月，如易科罰金，以銀元佰元即
新臺幣玖佰元折算壹日；減為有期徒刑月，如易科罰金，以銀
元佰元即新臺幣玖佰元折算壹日。應執行有期徒刑肆月，如易
科罰金，以銀元佰元即新臺幣玖佰元折算壹日。
    事  實
一、甲○○係設於高雄縣鳳山市○○路58號9 樓之6 室之瀧凱營
    造工程有限公司（下稱瀧凱公司）之負責人，為公司法第8
    條所稱之公司負責人及商業會計法第4 條所稱之商業負責人
    ，基於逃漏稅捐，並與黃位山共同基於幫助逃漏稅捐、違反
    商業會計法之犯意聯絡，分別為下列行為：
（一）甲○○於93年1 月起至93年10月止，明知所設立之「瀧凱
      公司」與附表一所示公司並無交易往來，陸續以統一發票
      金額百分之五之代價，竟向黃位山購買如附表一所示尚璟
      公司等所開立之不實進項發票共151 張，金額共計新臺幣
      （下同）1 億1113萬8452元，以作為「瀧凱公司」之進項
      憑證，並據以於向財政部高雄市國稅局申報營業稅，因而
      逃漏營業稅共計555 萬6930元，足生損害於稅捐稽徵機關
      課稅之正確性。
（二）甲○○另於93年1 月起至93年10月止，亦明知無實際銷貨
      ，而由甲○○領取發票後交給黃位山，連續多次虛開如附
      表二所示不實統一發票共89張，銷售金額總計1 億1161萬
      5210元，以此不實事項填製會計憑證，並分別持交如附表
      二編號1 、2 、6 至9 、11至18、26、28至33、35所示之
      雅璽室內裝修設計企業有限公司等22間營業人充當進項憑
      證，並於上開公司營業人依營業稅法規定申報營業稅時，
      用以申報扣抵銷項稅額，以此不正當方法幫助逃漏營業稅
      達242 萬4299元，足生損害於稅捐稽徵機關課稅之正確性
      ，瀧凱公司旋於95年12月18日廢止登記。
二、案經財政部臺灣省南區國稅局台南市分局移送及法務部調查
    局南部機動工作組移送臺灣高雄地方法院檢察署偵查起訴。
    理  由
壹、程序部分:
    本件被告甲○○所犯係死刑、無期徒刑、最輕本刑為3 年以
    上有期徒刑以外之罪，其於準備程序中就被訴事實為有罪之
    陳述，經法官告知簡式審判程序之旨，並聽取公訴人、被告
    及辯護人之意見後，經本院依刑事訴訟法第273 條之1 第1
    項之規定，裁定由受命法官獨任進行簡式審判程序。又本件
    卷內之物證、書證等證據，依同法第273 條之2 規定，不受
    第159 條第1 項關於傳聞法則規定之限制，依法均有證據能
    力，合先敘明。
貳、實體上之認定
一、訊據被告甲○○對上揭事實，已於本院審理時均坦承不諱（
    本院卷83頁反面），復有下列證據可資佐證：財政部臺灣省
    南區國稅局臺南市分局移送書、瀧凱營造工程有限公司涉嫌
    虛設行號分析表、瀧凱營造工程有限公司營業稅稅籍資料查
    詢作業、公司基本資料查詢、瀧凱營造工程有限公司營業稅
    年度資料查詢--進項來源明細、銷項去路明細、逐筆發票明
    細、被告之90～92年度綜所稅各類所得資料清單、瀧凱營造
    工程有限公司之營利事業登記證、高雄縣政府營利事業統一
    發證變更登記申請書、公司設立登記表等影本各1 份、瀧凱
    營造工程有限公司營業人銷售額與稅額申報書5 紙、瀧凱營
    造工程有限公司專案申請調檔統一發票查核名冊、專案申請
    調檔查核清單共21紙、財政部臺灣省南區國稅局98年12月30
    日南區國稅審四字第0980046858號函及隨函檢送之瀧凱公司
    涉嫌開立不實統一發票明細表、401 申報書、專案申請調檔
    統一發票查核名冊、專案申請調檔查核清單等相關資料48紙
    暨磁片1 只，足認被告甲○○之自白與事證相符，自堪信真
    實。綜上所述，本件被告甲○○違反稅捐稽徵法及商業會計
    法之事證已甚明確，犯行洵堪認定。
參、論罪科刑
一、新舊法比較
   1、被告甲○○行為後，商業會計法於95年5 月24日修正公布
      ，於同年月26日生效，有關商業會計法第71條第1 款於修
      正前、後之構成要件均屬相同，但修正前之法定刑為「5
      年以下有期徒刑、拘役或科或併科新臺幣15萬元以下罰金
      。」，而修正後之法定刑則為「5 年以下有期徒刑、拘役
      或科或併科新臺幣60萬元以下罰金。」，比較新、舊法之
      結果，被告行為時之舊法對被告較為有利。是揆諸前開刑
      法第2 條第1 項前段之規定，本件自應適用被告行為時之
      舊法。
   2、稅捐稽徵法第47條原規定: 「本法關於納稅義務人、扣繳
      義務人及代徵人應處徒刑之規定，於左列之人適用之：一
      、公司法規定之公司負責人。二、民法或其他法律規定對
      外代表法人之董事或理事。三、商業登記法規定之商業負
      責人。四、其他非法人團體之代表人或管理人。」惟於98
      年5 月27日修正公佈同條為「本法關於納稅義務人、扣繳
      義務人及代徵人應處徒刑之規定，於左列之人適用之：一
      、公司法規定之公司負責人。二、民法或其他法律規定對
      外代表法人之董事或理事。三、商業登記法規定之商業負
      責人。四、其他非法人團體之代表人或管理人。前項（第
      四項）規定之人與實際負責人不同時，以實際負責業務之
      人為準。」查本件被告甲○○既擔任瀧凱公司負責人，故
      不論依稅捐稽徵法第47條修正前後，被告均屬公司負責人
      ，自應依98年5 月27日修正後稅捐稽徵法第47條第1 項第
      1 款之公司負責人論處，附此敘明。
  3 、刑法新舊法比較
      刑法於94年2 月2 日修正公布之部分條文業於95年7 月 1
      日施行（以下簡稱現行刑法，95年7 月1 日施行前之刑法
      簡稱修正前刑法）。依現行刑法第2 條第1 項規定：「行
      為後法律有變更者，適用行為時之法律。但行為後之法律
      有利於行為人者，適用最有利於行為人之法律。」。又本
      次修正涵蓋之範圍甚廣，故比較新舊法時，應就罪刑有關
      之共犯、牽連犯、連續犯、有無累犯加重、自首減輕暨其
      他法定加減原因與加減例等一切情形，綜其全部罪刑之結
      果而比較如下：
 （1）法定罰金刑部分：刑法罰金之最低數額，因刑法第33條第
      5 款修正，將原本規定之銀元1 元（依現行法規所定貨幣
      單位折算新臺幣條例，即新臺幣3 元）提高為新臺幣
      1,000 元，經比較新舊法之結果，自以修正前刑法較有利
      於被告，是應適用被告行為時之刑法。
 （2）現行刑法已刪除第56條連續犯之規定，是於現行刑法修正
      施行後，行為人犯同一罪名之數犯罪行為，即須分論併罰
      。此刪除雖非犯罪構成要件之變更，但顯已影響行為人刑
      罰之法律效果，自屬法律有變更，比較新舊法結果依舊法
      論以連續犯，對被告較為有利。
 （3）刑法第55條後段有關牽連犯之規定業已刪除，是新法修正
      施行後，被告所犯之填載不實會計憑證罪、幫助他人逃漏
      稅捐罪，即須分論併罰，惟依修正前刑法，上開二罪具有
      牽連犯之裁判上一罪關係，而應從一重以填載不實會計憑
      證罪論處，比較新舊法之規定，修正後之刑法對於被告較
      為不利。
 （4）共同正犯:
      被告行為時刑法第28條原規定：「二人以上共同『實施』
      犯罪之行為者，皆為共同正犯」。行為後該條修正為：「
      二人以上共同『實行』犯罪之行為者，皆為共同正犯」。
      將舊法之「實施」修正為「實行」。原「實施」之概念，
      包含陰謀、預備、著手及實行等階段之行為，修正後僅共
      同實行犯罪行為始成立共同正犯。是新法共同正犯之範圍
      已有限縮，排除陰謀犯、預備犯之共同正犯。新舊法就共
      同正犯之範圍既因此而有變動，自屬犯罪後法律有變更，
      而非僅屬純文字修正，應有新舊法比較適用之問題（最高
      法院96年度台上字第934 號判決意旨參照），且依新法並
      較有利於被告，故應適用新法。
 （5）依修正前刑法第41條第1 項前段及廢止前罰金罰鍰提高標
      準條例第2 條前段之規定，如易科罰金，應以銀元100 元
      以上300 元以下折算1 日，經折算為新臺幣後，以新臺幣
      300 元以上900 元以下折算1 日。而依現行刑法第41條第
      1 項前段規定，應以新臺幣1,000 元、2,000 元或3,000
      元折算一日，其中編表編號1 至6 部分之主文所示之易科
      罰金折算標準，應以行為時法即修正前刑法第41條第1 項
      之規定對被告較為有利。
 （6）本件被告於裁判確定前犯數罪，係於95年7 月1 日之前分
      別犯如附表所示之罪，依修正前刑法第51條規定：「數罪
      併罰，分別宣告其罪之刑，依左列各款定其應執行者：」
      其中第5 款規定：「宣告多數有期徒刑者，於各刑中之最
      長期以上，各刑合併之刑期以下，定其刑期。但不得逾二
      十年。」修正後刑法第51條第5 款規定：「宣告多數有期
      徒刑者，於各刑中之最長期以上，各刑合併之刑期以下，
      定其刑期。但不得逾三十年」，比較結果，修正後刑法並
      非較有利於被告，依刑法第2 條第1 項前段之規定，仍應
      依修正前刑法第51條第5 款定其應執行之刑，對被告較為
      有利。
 （7）綜合以上比較，自應一體適用被告行為時之法律，即修正
      前商業會計法、修正前刑法之相關規定予以論處。
二、論罪科刑：
（一）按商業會計法所稱之商業會計憑證，分為原始憑證及記帳
      憑證，所謂原始憑證，係指證明事項之經過，而為造具記
      帳憑證所根據之憑證，計有外來憑證、對外憑證、內部憑
      證三類。而記帳憑證則係指證明處理會計事項人員之責任
      ，而為記帳所根據之憑證而言，有收入憑證、支出憑證及
      轉帳憑證三類，此觀諸商業會計法第15條之規定自明。統
      一發票係營業人依營業稅法規定於銷售貨物或勞務時，開
      立並交付予買受人之交易憑證，足以證明會計事項之經過
      ，應屬商業會計法所稱之會計憑證（最高法院87年度臺非
      字第389 號判決參照）。又會計憑證，依其記載之內容及
      其製作之目的，亦屬文書之一種，凡商業負責人、主辦及
      經辦會計人員或依法受託代他人處理會計事務之人員，以
      明知為不實事項而填製會計憑證或記入帳冊者，即該當商
      業會計法第71條第1 款之罪，本罪乃刑法第215 條業務上
      文書登載不實罪之特別規定，自應優先適用（最高法院92
      年度臺上字第3677號判例意旨參照）。次按稅捐稽徵法第
      43條第1 項所稱之「幫助犯第41條之罪」，為特別法明定
      以幫助犯罪為構成要件之犯罪類型，亦為稅捐稽徵法特別
      規定，屬於一獨立之犯罪型態，性質上乃係實施犯罪之正
      犯，與刑法上幫助犯之具絕對從屬性者不同，不必有「正
      犯」之存在亦能成立犯罪（最高法院92年度臺上字第2879
      號判決參照）。再按稅捐稽徵法第47條第1 款所定，公司
      法規定之公司負責人應受處罰，係自同法第41條轉嫁而來
      ，非因身分成立之罪，此一處罰主體專指公司法規定之公
      司負責人而言；倘非公司之負責人，即非轉嫁之對象，縱
      有參與逃漏稅捐之行為，應適用特別規定，成立同法第43
      條第1 項之幫助逃漏稅捐罪，不能論以同法第41條逃漏稅
      捐罪之共同正犯（最高法院89年度台上第1642號判決可資
      參照）。
（二）犯罪事實一（一）部分:
      瀧凱公司為稅捐稽徵法所定之納稅義務人，被告甲○○為
      該公司之負責人，而公司負責人為納稅義務人之公司以詐
      術逃漏稅捐，既非稅捐稽徵法第41條之犯罪或受罰主體，
      僅依同法第47條第一項第1 款之規定，代替公司受徒刑之
      處罰；又該罪屬於代罰性質，且黃位山並非該公司負責人
      ，依前開判決意旨，自不能論以同法第41條逃漏稅捐罪之
      共同正犯。
（三）犯罪事實一（二）部分:
      被告甲○○為瀧凱公司之負責人，為商業會計法第4 條規
      定之商業負責人，與黃位山共同填製如附表二所示不實統
      一發票會計憑證，以此不實事項填製會計憑證，並分別持
      交如附表二編號1 、2 、6 至9 、11至18、26、28至33、
      35所示之雅璽室內裝修設計企業有限公司等22間營業人充
      當進項憑證，並於上開公司營業人依營業稅法規定申報營
      業稅時，用以申報扣抵銷項稅額，分別係犯修正前商業會
      計法第71條第1 款填製不實會計憑證罪、稅捐稽徵法第43
      條第1 項幫助納稅義務人逃漏稅捐罪。被告多次填製不實
      會計憑證及幫助逃漏稅捐之行為，其時間緊接，方法相同
      ，觸犯構成要件相同之罪名，顯係基於概括犯意反覆為之
      ，應依修正前刑法第56條連續犯規定各以一罪論，並依法
      加重其刑。被告填製不實統一發票會計憑證之目的在於交
      付他人申報逃漏稅捐，其所犯上開修正前商業會計法第71
      條第1 款及稅捐稽徵法第43條第1 項之罪間，有原因結果
      之牽連關係，為牽連犯，應依修正前牽連犯之規定，從一
      重之修正前商業會計法第71條第1 款規定處斷。其與黃位
      山就此部分有共同之犯意聯絡及行為分擔，均為共同正犯
      。又黃位山雖非瀧凱公司商業負責人，然依刑法第31條第
      1 項規定，仍應論以修正前商業會計法第71條第1 款之共
      同正犯。
（三）公司負責人為納稅義務人之公司以詐術逃漏稅捐，既非稅
      捐稽徵法第41條之犯罪或受罰主體，僅依同法第47條第1
      款之規定，代替公司受徒刑之處罰，自與本身為犯罪主體
      所犯其他罪名間，不具牽連犯關係。故被告就犯罪事實欄
      一（一）部分所犯上開稅捐稽徵法第47條第一項第一款、
      第41條第1 款之公司負責人為納稅義務人逃漏稅捐罪，與
      其所犯上開犯罪事實欄一（二）之連續填製不實會計憑證
      罪間，即無修正前刑法第55條後段之牽連關係可言，其應
      屬犯意各別，行為互異，自應分論併罰。爰審酌被告擔任
      瀧凱公司負責人，卻任意收取附表之進項發票藉以逃漏稅
      捐，另又開立不實之瀧凱公司之統一發票幫助他人逃漏稅
      捐，損害稅捐之公平性及正確性，是其行為固有可議，惟
      念及犯後已坦承犯行，且本件肇因於為配合黃位山之要求
      所致，故其涉案之情節應較黃位山為輕，並衡酌其等逃漏
      稅捐之金額及幫助其他公司逃漏稅捐之金額等一切情狀，
      分別量處有期徒刑6 月及6 月。又被告前開犯罪行為之時
      間，均在96年4 月24日以前，均符合中華民國96年罪犯減
      刑條例第2 條規定，應依同條例第2 條第1 項第3 款，各
      減為有期徒刑3 月及3 月，並均依修正前刑法41條第1 項
      之規定各諭知如易科罰金之折算標準，並定應執行刑有期
      徒刑4 月及諭知易科罰金之折算標準。
據上論結，應依刑事訴訟法第299 條第1 項前段、第273 之1條
，98年5 月28日修正後稅捐稽徵法第47條第1 項第1 款、第41
條、第43條、修正前商業會計法第71條第1 款，刑法第2 條第1
項前段、第11條前段、第28條、修正前刑法第41條第1 項前段、
第51條第5 款、第55條後段、第56條，廢止前罰金罰鍰提高標準
條例第2 條，中華民國九十六年罪犯減刑條例第2 條第1 項、第
7 條、第9 條、第10條，判決如主文。
本案經檢察官乙○○到庭執行職務。
中    華    民    國    99    年    6     月    30    日
                  刑事第五庭  法  官  廖建瑜
以上正本證明與原本無異。
如不服本判決應於收受送達後10日內向本院提出上訴書狀，並應
敘述具體理由；如未敘述上訴理由者，應於上訴期間屆滿後20日
內向本院補提理由書（均須按他造當事人之人數附繕本）「切勿
逕送上級法院」。
中    華    民    國    99    年    6     月    30    日
                              書記官  謝宗霖
附錄本件論罪法條全文：
稅捐稽徵法第41條
納稅義務人以詐術或其他不正當方法逃漏稅捐者，處 5 年以下
有期徒刑、拘役或科或併科新台幣 6 萬元以下罰金。
稅捐稽徵法第43條
教唆或幫助犯第 41 條或第 42 條之罪者，處 3 年以下有期徒
刑、拘役或科新台幣 6 萬元以下罰金。
稅務人員、執行業務之律師、會計師或其他合法代理人犯前項之
罪者，加重其刑至二分之一。
稅務稽徵人員違反第 33 條規定者，除觸犯刑法者移送法辦外，
處 1 萬元以上 5 萬元以下罰鍰。
稅捐稽徵法第47條
本法關於納稅義務人、扣繳義務人及代徵人應處徒刑之規定，於
下列之人適用之：
一、公司法規定之公司負責人。
二、民法或其他法律規定對外代表法人之董事或理事。
三、商業登記法規定之商業負責人。
四、其他非法人團體之代表人或管理人。
前項規定之人與實際負責業務之人不同時，以實際負責業務之人
為準。
商業會計法第71條
商業負責人、主辦及經辦會計人員或依法受託代他人處理會計事
務之人員有下列情事之一者，處5 年以下有期徒刑、拘役或科或
併科新臺幣60萬元以下罰金：
一、以明知為不實之事項，而填製會計憑證或記入帳冊。
二、故意使應保存之會計憑證、會計帳簿報表滅失毀損。
三、偽造或變造會計憑證、會計帳簿報表內容或毀損其頁數。
四、故意遺漏會計事項不為記錄，致使財務報表發生不實之結果
    。
五、其他利用不正當方法，致使會計事項或財務報表發生不實之
    結果。

司法院資訊處製作；財團法人民間司法改革基金會備份。
